最高法院民事判決　　　　　　　　　　　　　　　　八十六年度台上字第九六九號
　　上　訴　人　甲○○
　　被 上訴 人　黃安盛即乙.
　　　　　　　　黃安慶同右）.
　　　　　　　　黃安炫同右）.
　　　　　　　　黃安添同右）.
　　　　　　　　黃安祥同右）.
　　　　　　　　黃震烈即祭祀公業義際季管理人
右當事人間請求確認派下權存在等事件，上訴人對於中華民國八十四年十二月十一日
台灣高等法院台中分院第二審判決（八十四年度上字第二九九號），提起上訴，本院
判決如左：
    主  文
上訴駁回。
第三審訴訟費用由上訴人負擔。
    理  由
本件被上訴人乙○○於上訴人提起第三審上訴後之民國八十五年十月三日死亡，因本
件為請求確認派下權存在等事件，乙○○死亡後，其男系繼承人為其子即黃安盛、黃
安慶、黃安炫、黃安添、黃安祥五人（以下稱黃安盛五人），有戶籍謄本在卷可稽。
黃安盛五人具狀聲明承受訴訟，核無不合，應予准許。
次查本件上訴人在第一審於被上訴人乙○○對於被上訴人黃震烈即祭祀公業義際季起
訴請求將祭祀公業義際季系統表黃六秀系黃振義派次男黃楓「出嗣」二字刪除，其繼
承人加上養子乙○○。黃明莊系黃阿番養子黃楓之「養子」更正為「過房子」事件訴
訟繫屬中，以被上訴人為共同被告，提起主參加之訴，主張：伊與乙○○均為系爭祭
祀公業義際季之派下員，乙○○原姓蔣，於日據時期大正十三年五月二十日被黃楓收
養。黃楓於明治二十五年九月二十日出生，明治三十五年其本生父黃振義娶林為繼
室，林為黃阿番原配，黃阿番死後改嫁黃振義。因黃阿番無子嗣，乃約定將子黃楓
出嗣給黃阿番當死後養子，以繼承黃阿番之宗祧及財產。按死後養子，不僅過房子有
之，螟蛉子亦有之，然一子兼祧本生房與他房時，僅於過房子且本生房無其他繼承人
始有適用，於螟蛉子或本生房苟有其他繼承人足以祭祀祖先之情形，並不適用。黃楓
之本生家尚有長男黃泉（即上訴人之祖父，黃楓之兄）可承繼宗祧，且黃楓與黃阿番
間為同姓異宗之收養，屬螟蛉子，是黃楓無一子雙祧情形。又死後收養依當時之習慣
視同生前收養，黃楓對本生家之祭祀公業派下權自無繼承權。因獲悉乙○○與黃震烈
間前開訴訟，而其訴訟結果，伊之權益將被侵害，爰提起主參加之訴等情，求為確認
乙○○就祭祀公業義際季其中黃六秀、黃仕、黃振義一系之派下權不存在。乙○○與
黃震烈應將祭祀公業義際季派下員系統表關於乙○○及黃楓為黃六秀、黃仕、黃振義
一系之派下員之記載塗銷，乙○○之本訴訟，應予駁回之判決。
被上訴人乙○○則以：伊先祖父黃振義於明治三十五年五月十日娶黃阿番死後之未亡
人林為繼室，因黃阿番絕嗣，乃以伊先父黃楓為奉祀其香火宗祧之之倒房子，黃楓
非法律上之養子，並不與本生家斷絕親屬關係，且黃楓於其本生父黃振義死後，亦共
同繼承黃振義所遺財產，黃楓始終未出嗣脫離本生家等語，資為抗辯。
原審依審理之結果，以﹕查乙○○與上訴人係屬叔侄，上訴人之祖父黃泉與乙○○之
先父黃楓為兄弟，其先祖父均係黃振義。黃楓之繼母為林，林先為黃阿番之原配
，黃阿番死後改嫁為黃振義為繼室。黃阿番無子嗣，林改嫁後，黃阿番之祭祀及財
產之繼承由黃楓繼之等情，為兩造不爭之事實，並有戶籍謄本及土地登記簿謄本可稽
（附於調閱之另案即台灣高等法院台中分院八十一年度上字第三九二號甲○○與乙○
○間請求確認派下權不存在事件民事卷，該事件歷審判決影本附於本件一審卷第一宗
十九至三八頁，以下稱該事件為另案）。黃振義係系爭祭祀公業義際季之派下員，有
該公業派下系統表可稽（一審卷第一宗四六至五三頁）。按日據時期，依台灣習慣，
男人死亡後，如無男性繼承人時，通常為其追立繼承人（如為同姓或同宗則為過房子
，如為異姓則為螟蛉子），以祭祀故人並繼承其遺產，此即死後立嗣或稱死後養子，
俗稱「接倒房」，習慣上螟蛉子雖與本生家脫離關係，喪失對本生家遺產繼承權，然
上開過房子，目的在於祭祀，而不在於出嗣，即令過房於他家，仍不與本生家脫離關
係，即不喪失對本生房遺產繼承權。本件乙○○先父黃楓，於黃阿番原配林改嫁黃
振義後，被追立為黃阿番死後養子，承繼黃阿番之宗祧祭祀及財產，已為上訴人不爭
執。又依附於另案第二審卷內之黃進財主編，黃氏族譜編輯委員會出版之「黃氏族譜
」系統表（見該卷八十五至八十七頁、一三八至一五八頁）及公媽牌照片（同卷八八
、一三七頁）相對照，可證黃阿番乃黃鵬爵公後裔派下，上訴人在該另案對自己乃黃
鵬爵公派下二十世振義之曾孫二十三世子孫一節，亦不爭執，顯見黃阿番與黃楓係同
姓同宗。依前所述，黃楓係黃阿番之死後過房子，目的在祭祀，承繼其宗祧及財產，
非出嗣，並不當然與本生家斷絕關係。況事實上，黃楓為黃阿番接倒房後，並無脫離
本生家，其戶籍均仍與其父黃振義同戶，即至其父於大正六年（民國六年）十月十二
日死亡，其戶主由長孫黃明通為戶主後，仍然同戶，戶內更有叔父黃楓為後見人（監
護人）之記載，延至昭和四年（民國十八年），黃楓始分戶各自獨立為兩家，此有戶
籍謄本在卷可稽（一審卷第一宗八至十七頁）。又黃楓於其父黃振義死亡後，亦與黃
明通共同繼承黃振義當時所遺棟東下堡埔庄二九二番地土地持分，有該土地登記
簿謄本附在另案第二審卷內可稽，凡此均足證明黃楓當時並無脫離本生家，並非賣斷
出嗣，上訴人主張其為賣斷出嗣，已脫離本生家關係要非可採。而乙○○係黃楓於大
正十三年五月二十日所收養，亦有戶籍謄本在卷可稽，且為兩造不爭之事實，自有權
繼承其養父黃楓就系爭祭祀公業之派下權。被上訴人乙○○既屬系爭祭祀公業義際季
派下黃振義一房之派下員，是上訴人請求確認乙○○就系爭祭祀公業其中黃六秀、黃
仕、黃振義一系之派下權不存在，並請求被上訴人乙○○、黃震烈塗銷系爭祭祀公業
派下員系統表關於乙○○及黃楓為黃六秀、黃仕、黃振義一系之派下員之記載，自非
有理由，應予駁回，並說明上訴人其餘攻擊方法不予審究之意見，因而維持第一審所
為上訴人敗訴之判決，駁回其上訴。
查本件上訴人係主張乙○○之父黃楓已因出養而應停止其本生家黃振義之派下資格。
其主張核與系爭公業管理暨組織規約第十三條（一審卷第一宗七二頁反面），係針對
系爭公業派下員資格之規定情形並不相同。原審就此部分贅述之理由，雖未盡妥適，
惟不影響本件判決之結果。上訴論旨，仍執陳詞，就原審取捨證據、認定事實之職權
行使，及前開贅述之理由，指摘原判決不當，求予廢棄，非有理由。
據上論結，本件上訴為無理由。依民事訴訟法第四百八十一條、第四百四十九條第一
項、第七十八條，判決如主文。
中      華      民      國    八十六    年      三      月    二十八    日
                              最高法院民事第二庭
                                  審判長法官  曾  桂  香
                                        法官  劉  延  村
                                        法官  徐  璧  湖
                                        法官  劉  福  聲
                                        法官  梁  松  雄
　　　右正本證明與原本無異
 　　　　　                              　 　書  記  官
中      華      民      國    八十六    年      四      月     十五     日
